---
params:
   pngs: F
format: 
  html:
    page-layout: article
    css: css/OFF.css
# Eksamen_SFB30820_Finansteori_C_H_2022.qmd
---


```{r, echo=F}
fp <- 'script/S_V_2023.py'
reticulate::source_python(fp)
meq <- reticulate::py$modeql
```



<script type="text/x-mathjax-config">
  MathJax.Hub.Config({
    TeX: { equationNumbers: { autoNumber: "AMS" } },
  });
</script>
<style>
.mjx-mrow a {
  color: black;
  pointer-events: none;
  cursor: default;
}
</style>


```{r, echo=FALSE, out.width="50%", fig.cap="",fig.align = 'center'}
#logo <- paste0(rprojroot::find_rstudio_root_file(),'/SFB10816_BOEA203_Mikro_Plates/bilder/hiø.png')
#knitr::include_graphics(logo)
vkt <- c(30,30,30,10)
#sum(vkt)
```

<h1><center>**Eksamen**</center></h1>

<div class="sol">
<p style="text-align:center">SENSORVEILEDNING</p>
</div>

<h2>**Emnekode**: SFB10816</h2> 

<h2>**Eksamensdato**: 03.05.2023.</h2> 

<h2>**Målform**: Bokmål.</h2> 

<h2>**Tillatte hjelpemidler**: Godkjent kalkulator.</h2> 

<!--<h2>**Kursansvarlige**: Jørn I. Halvorsen (41611857).</h2>  -->

<h2>**Generell informasjon:**
Eksamen består av fire oppgaver. Det er mulig å svare fullstendig på alle spørsmålene gjennom korte og poengterte svar.</h2>


<div class="abc">
</div>

 <P style="page-break-before: always">

# Oppgave 1: Generell forståelse (`r vkt[1]` prosent)


1. Innenfor mikroøkonomi vil aktørene vanligvis finne sin optimale tilpasning ved å foreta vurderinger av valg på marginen. Forklar hvorfor det forholder seg slik.
<div class="sol">
Ved å foreta valg på marginen, vil man generelt vurdere økningen i nytte av noe opp mot kostnaden av noe annet. Ved en optimal tilpasning vil det være slik at størrelsen på disse effekten vil utligne hverandre.
</div>
1. Fra produksjonsteorien på kort sikt har vi at egenskapene til grenseproduktiviteten til arbeidskraft vil påvirke grensekostnadene til bedriften. Hva er årsaken til dette?
<div class="sol">
Grenseproduktiviteten til arbeidskraft angir økningen i produksjonen av én ekstra arbeider. Grensekostnaden angir økningen i kostnaden av én ekstra produsert enhet. Gitt at grenseproduktiviteten er fallende, vil man hele tiden kreve flere arbeider for å øke produksjonen med en ekstra enhet. Dette medfører økte lønnskostnader, som betyr at fallende grenseproduktivitet er sammenfallende med økende grensekostnader.
</div>
1. I markedet for forbruksgoder er det vanlig å anta en fallende etterspørselskurve for husholdningen, dette fordi det virker rimelig å anta at priseffekten av en prisendring alltid vil dominere inntektseffekten. For arbeidsmarkedet er man imidlertid mer usikker på totaleffekten ved en prisendring i form av en endring i reallønna på tilbudet av arbeidskraft. Kan du gi en forklaring på hvorfor?
<div class="sol">
Ved tilbudet av arbeidskraft vil en husholdning stå ovenfor valg mellom goder og fritid. En økning reallønna vil gjøre alternativkostnaden av mer i fritid i form av tapt arbeidsinntekt dyrere. Substitusjonseffekten av økt reallønna vil derfor være mer arbeid. Økt reallønna vil også gi en inntektseffekt. Synes det synes rimelig å anta at inntekt alltid utgjør et normal gode, vil denne trekke i motsatt retning av priseffekten. Totaleffekten vil derfor her i utgangspunktet være usikker.
</div>
1. Effekten på etterspørselen av endringer i pris og inntekt ønsker økonomer i mange sammenhenger å uttrykke i form av elastisiteter. Gi en forklaring hvorfor det forholder seg slik? Videre, ved bruk av et pris-mengde diagram, vis effekten på etterspørselskurven av en inntektsøkning dersom vi har å gjøre med et mindreverdig gode.
<div class="sol">
Ved å operere med elastisiteter omgjør man kvantitative endringer om til prosenter. En slik standardisering gjør at man kan sammenligne prisfølsomheten av forskjellige goder med hverandre. Gitt at vi har å gjøre med et mindreverdig gode, vil effekten av en inntektsøkning være at etterspørselskurven skifter til venstre.
</div>
1. Gi et eksempel på et tilfelle av markedssvikt, samt hvordan offentlig inngripen kan bidra til å korrigere for effektivitetstapet som følger av denne svikten.
<div class="sol">
Pensum i kurset inneholder fem typer av markedssvikt:
<ul>
 <li>Markedsmakt $\rightarrow$ Konkurransetilsyn, lover og regler.</li>
  <li>Eksterne virkninger $\rightarrow$ Negative: Avgifter/Kvoter, Positive: Subsidier</li>
  <li>Kollektive goder $\rightarrow$ Offentlige kan selv produsere.</li>
  <li>Mangelfull informasjon $\rightarrow$ Lover og regler om opplysningsplikt.</li>
  <li>Formyndergoder i form av (1) merit goods: kjøper for lite av, (2) merit bads: kjøpe for mye av. $\rightarrow$ (1) prissubsidiering (2) forbud, avgifter, informasjoskampanjger. </li>
</ul>
</div>


# Oppgave 2: Konsumentteori (`r vkt[2]` prosent)

En konsument Alf-Inge skal gjøre innkjøp til en fotballkampen som skal feires sammen med venner på lørdag. Fokuset er rettet mot gode 1 pizza og gode 2 cola, hvor prisen på en pizza
`r meq$p0_1` kroner, mens prisen for en cola er `r meq$p0_2` kroner. Budsjettet til Alf-Inge er på `r meq$m0` kroner

a. Formuler Alf-Inges budsjettbetingelse. Hva er helningen på denne budsjettbetingelsen? Hvor mange enheter vil han kjøpe dersom hele budsjettet skal benyttes på enten pizza eller cola? 
<div class="sol">
<ul>
  <li>Hele budsjettet på pizza gjør at antall enheter blir $\frac{m}{p_1}=\frac{`r meq$m0`}{`r meq$p0_1`}$ = `r meq$alt_1`</li>
  <li>Hele budsjettet på cola gjør at antall enheter blir $\frac{m}{p_2}=\frac{`r meq$m0`}{`r meq$p0_2`}$ = `r meq$alt_2`</li>
  <li>Helningen gitt ved $-\frac{p_1}{p_2}=-\frac{`r meq$p0_1`}{`r meq$p0_2`}=-`r meq$heln`$</li>
</ul>
</div>
Vi tenker oss nå videre at nyttefunksjon til Alf-Inge er gitt ved  $`r meq$Un`$.

b. Still først opp de to førsteordensbetingelsene for optimal konsum av de to godene. Basert på opplysningene i oppgaven, vis så innholdet i disse to betingelsene.
<div class="sol">
Betingelsen for optimal tilpasning
\begin{equation*}
MSB=\frac{U_1'(x_1,x_2)}{U_2'(x_1,x_2)}=\frac{p_1}{p_2} \text{ MSB (dvs. helningen på indifferenskurven) er lik prisforholdet} \\
m=p_1x_1+p_2x_2 \text{ Budsjettbetingelsen}
\end{equation*}
Som ved bruk av opplysningene i oppgave gir oss:
\begin{equation*}
`r meq$S1`
\end{equation*}
\begin{equation*}
`r meq$S2`
\end{equation*}
</div>
c. Finn løsningen for optimal forbruk av de to forbruksgodene.
<div class="sol">
Vi har derfor at optimal forbruk av de to godene er gitt ved:
\begin{equation*}
x_1=`r meq$s0x_1` \\
x_2=`r meq$s0x_2` 
\end{equation*}
</div>
d. Hva blir nyttenivået ved optimal forbrukssammensetning, og hva forteller dette tallet oss? 
<div class="sol">
\begin{equation*}
`r meq$Un`=`r meq$Ul`
\end{equation*}
Siden vi har å gjøre med en ordinal nyttefunksjon, vil nyttenivået gi uttrykk for en rangering for ulike godekombinasjoner hvor høyere nyttenivå er å foretrekke framfor et lavere nyttenivå.
</div>
e. Illustrer resultatene fra de fire foregående spørsmålene ved bruk av en figur.
<div class="sol">
</div>

```{r, echo=F}
knitr::knit_exit()
```



# Oppgave 3: Markedsteori: Monopol (`r vkt[3]` prosent)
Offentlig myndigheter har tilbudt busselskapet Ty enerett til bussreiser på en bestemt geografisk strekning.
Vi antar at kostnadsfunksjonen til busselskapet er gitt ved $C(X)=`r meq$CXs`$, hvor $X$ utgjør antall bussreiser.

a. Vis formelt hvorfor denne kostnadsfunksjonen innebærer at grensekostnaden til busselskapet er gitt ved $C'(X)=`r meq$cx`$
<div class="sol">
Grensekostnadsfunksjonen framkommer ved å derivere kostnadsfunksjonen mhp. x:
\begin{equation*}
C'(X)=`r meq$cx`
\end{equation*}
</div>
b. Vi antar at etterspørselsfunksjonen (MBV) er gitt ved `r meq$MBV`. Gitt at Ty ønsker å maksimere fortjenesten, 
hva blir optimal antall bussreiser med tilhørende billettpriser på strekningen? 

<div class="sol">
Optimal kvantum er der hvor grensekostnad er lik grenseinntekt.
\begin{equation*}
`r meq$GIGK` \\
X^{M}= `r meq$xmeq`
\end{equation*}
Ved å sette kvantumet som optimerer fortjenesten inn i etterspørselfunksjonen finner vi monopolprisen som er gitt ved
\begin{equation*}
P^{M}=`r meq$pmeq`
\end{equation*}
</div>
c. Basert på monopoltilpasningen,  sett opp en figur og regn ut konsumentoverskudd (KO), produsentoverskudd (PO) og dødvektstap (DT).
<div class="sol">
\begin{equation*}
KO=(`r meq$xmeq`)\cdot(`r meq$MBV0`-`r meq$pmeq`)/2= =`r meq$ko` \\
PO=(`r meq$xmeq`)\cdot(`r meq$pmeq`-`r meq$cx`)=`r meq$po` \\
DT=(`r meq$xeq`-`r meq$xmeq`)\cdot(`r meq$pmeq`-`r meq$cx`)/2=`r meq$dt` 
\end{equation*}
</div>
d. Anta at Ty får tillatelse av myndighetene til å ta ulik pris mellom forskjellige kundegrupper. Hva kalles den formen for prisdiskriminering?
Virker det rimelig at selskapet vil ta i bruk en slik mulighet?
<div class="sol">
Prisdiskriminering av 3. orden. Ja, det vil være lønnsomt å ta i bruk en slik mulighet så lenge etterspørselsfunksjonen til de
ulike kundegruppene har forskjellig elastisitet.
</div>

# Oppgave 4: Effektivitet, velferd og markedssvikt (`r vkt[4]` prosent)

1. Forklar hva som er kriteriet for samfunnsøkonomisk effektivitet for både ett eller alle markedene i økonomien.
<div class="sol">
Ett marked: $MBV=GK$
Mange markeder: Parete effektivitet. Dvs. en tilstand hvor alle paret-forbedringer er uttømt. Med en paret-forbedring menes at en aktørene får det bedre (dvs. økt nytte) uten at de andre aktøren får det verre.
</div>
1. Gitt at alle markedene i økonomien er kjennetegnet ved fullkommen konkurranse, hva forteller første velferdsteorem oss om samfunnsøkonomisk effektivitet i denne økonomien? Videre, ved bruk av en figur, vis sammensetningen av produksjonen dersom økonomien har en produksjon av to konsumgoder.
<div class="sol">
Første velferdsteorem forteller oss at dersom kravene til fullkommen konkurranse er oppfylt i alle markeder, vil markedsøkonomien sørge for en paret-effektiv ressursallokering av alle gode og innsatsfaktorene. For sammensetning av produksjonen, vil dette innebære at $MTB$ (marginale transformasjonbrøk) er lik $MSB$ (marginale substitusjonsbrøk).  
</div>

```{r, echo=F}
knitr::knit_exit()
```

```{r ,echo=F, eval=F}
title <- 'eksamen_SFB10816_2022_V.Rmd'
title_exam <- 'eksamen_SFB10816_2022_V'
rmarkdown::render(title, output_format=rmarkdown::html_document(css="css/OFF.css"), output_file=paste0(title_exam))
system('brave eksamen_SFB10816_2022_V.html')
```
```{r ,echo=FALSE, out.width="50%", include= params$pngs, fig.align='left'}
#v4 <- paste0(rprojroot::find_rstudio_root_file(),'/SFB10816_BOEA203_Mikro_Plates/bilder/S_2023_V_velftilp.png')
#knitr::include_graphics(v4)
```
```{r ,echo=FALSE, out.width="50%", include= params$pngs, fig.align='left'}
#m3 <- paste0(rprojroot::find_rstudio_root_file(),'/SFB10816_BOEA203_Mikro_Plates/bilder/S_2023_V_montilp.png')
#knitr::include_graphics(m3)
```

```{r ,echo=FALSE, out.width="50%", include= params$pngs, fig.align='left'}
k2 <- paste0(rprojroot::find_rstudio_root_file(),'/SFB10816_BOEA203_Mikro_Plates/bilder/S_2023_V_konstilp.png')
knitr::include_graphics(k2)
```
