---
title: "Seminar 5: Markedsteori: Fullkommen konkurranse, monopoltilpasning, prisdiskriminering og kollektive goder"
format:
  html:
    toc: true
    css: css/ON.css
---

```{r, echo=F}
md <- jsonlite::fromJSON(paste0(rprojroot::find_rstudio_root_file(),"/data-raw/metadata.json"))
#fdm <- paste0(rprojroot::find_rstudio_root_file(),'/seminar/oppgaver/mate.py')
#reticulate::source_python(fdm)
#eqpar <- list(meql=reticulate::py$modeql,meqs=reticulate::py$modeqs)
#eql <- eqpar$meql
```


Uke `r md$regnv$sem5[2]`, ansvarlig: `r md$regnv$ansv[5]`
Fredag kl. 12:15-14:00.




::: {.content-visible when-profile="internal"}

# Oppgave 1: Markedsteori -- fullkommen konkurranse og monopol (25 prosent)

Anta at markedets etterspørsel etter et bestemt konsumgode er gitt ved:
$$
X^D = 600 – 6p
$$
der $p$ er prisen på godet og $X^D$ er markedets totale etterspørsel etter gode. Markedets tilbudskurve er gitt ved:
$$X^S = 2p
$$
hvor $X^s$ er antall tilbudte enheter av godet.

a. Finn markedslikevekten (pris og kvantum) under fullkommen konkurranse.
<div class="sol">
Svar
</div>

Anta nå at det bare er én tilbyder i markedet som dermed har monopol. Den oppgitte tilbudskurven vil da gjenspeile monopolets grensekostnad som er lik $\frac{1}{2}X^{s}$. 

b. Dersom denne aktøren ønsker å maksimere fortjenesten, hvor mye bør den produsere og hva blir prisen?   
<div class="sol">
Svar
</div>
c. Regn ut og forklar effektivitetstapet (dødvektstapet) ved denne tilpasningen.
<div class="sol">
Svar
</div>
d. Hva blir produsentoverskuddet?
<br>
<div class="sol">
Svar
</div>
e. Illustrer til slutt markedsløsningen ved fullkommen konkurranse og monopol ved bruk av to figurer.
<div class="sol">
Svar
</div>

# Oppgave 2: Prisdiskriminering (HVL 202X)
a. Man snakker gjerne om tre ulike former for prisdiskriminering. Gjør kort rede for hvorfor prisdiskriminering av tredje orden vil skille seg fra monopol uten prisdiskriminering.
<div class="sol">
*Prisdiskriminering av tredje orden* har vi når en produsent kan selge et gode til forskjellige priser til ulike grupper av konsumenter. Et typisk eksempel på tredjeordens prisdiskriminering kan være et busselskap som tar ulik pris fra forskjellige kundegrupper (voksen-, barne-, student- og honnørpriser). Det er tre betingelser som må være oppfylt for at tredje ordens prisdiskriminering kan gjennomføres: 
<ol>
  <li>Forskjellige kundegrupper må ha ulik etterspørselselastisitet</li>
  <li> Monopolisten må kunne skaffe seg informasjon om disse ulikhetene </li>
  <li> Monopolisten må klare å skille de enkelte kundegruppene (delmarkedene) fra hverandre. </li>
</ol>
*Monopol uten prisdiskriminering:* Det er kun en produsent (en tilbyder) av en vare eller tjeneste på et marked.   
<br>
Forskjellen er at ved tredjeordens prisdiskriminering deler produsenten selv markedet inn i en rekke delmonopolmarkeder; ett delmarked for hver kundegruppe og i hvert av disse delmonopolmarkedene tilpasser han seg slik at grenseinntekt er lik grensekostnad. Dette innebærer således at han tar høyest pris og tilbyr færrest varer i de delmarkeder der etterspørselen er mest uelastisk (minst prisfølsom). Da henter han ut maksimal monopolgevinst. Ved monopol uten prisdiskriminering har ikke produsenten mulighet til å dele kundegruppene inn etter grad av etterspørseIselastisitet, han må derimot ta samme pris fra alle kunder. Dermed vil monopolgevinsten uten prisdiskriminering, under ellers like forhold, bli mindre enn med prisdiskriminering.   
</div>
b. Definer hva som menes med positive eksternaliteter. Hvordan kan myndighetene korrigere for markedssvikten som følger av dette?
<div class="sol">
Er bivirkninger av andres konsum eller produksjon som den som forårsaker bivirkninger ikke tar hensyn til når man skal fatte beslutningen om hvor mye man skal produsere eller konsumere. Har den utilsiktede effekten en positiv virkning på en annen part, har vi å gjør med positive eksternaliteter. Det er effektivitetstap ved en positiv eksternalitet i form av at det blir produsert for lite av gode. Myndighetene kan korrigere for manglende produksjon ved innføring av et subsidie.
</div>

# Oppgave 3: Kollektive goder (HVL, 202)

[Kollektive goder]{.underline}

a)  Hva er forskjellen mellom et kollektivt og et privat gode?
<div class="sol">
Svar
</div>

b)  Anta at produsenten av et kollektivt gode har denne
    grensekostnadsfunksjonen: $C'(X) = 225$. Legg videre til grunn at
    det er to konsumenter av godet og at konsument 1 har følgende
    marginale betalingsvillighet:
- Marginal betalingsvillighet for den 1. enheten: 125 kr.
- Marginal betalingsvillighet for den 2. enheten: 100 kr.
- Marginal betalingsvillighet for den 3. enheten: 80 kr.

Konsument 2 har følgende marginale betalingsvillighet:
- Marginal betalingsvillighet for den 1. enheten: 150 kr.
- Marginal betalingsvillighet for den 2. enheten: 125 kr.
- Marginal betalingsvillighet for den 3. enheten: 100 kr.

Oppgave: Finn den samfunnsøkonomisk effektive produksjonen av dette
godet.
<div class="sol">
Svar
</div>



:::

```{r, echo=F}
knitr::knit_exit()
```

